---
title: "DATA - TRABAJO FINAL"
author: "Yhara y Romina"
date: "2024-05-06"
output: html_document
---

# Data 1

```{r}
library(rio)
data= import("Capítulo 100_600 Caracteristicas y Servicios del Hogar.csv")
```

```{r}
str(data)
```

# Data 2

```{r}
library(rio)
data2= import("Capítulo 500-Prácticas Lectoras edad 0-17.csv")
```



#Varible dependiente: 
0- 17 años (quien responde?)

Práctica lectora de la población entre 6 y 17 años de edad en el Perú

```{r}
str(data2$P506)
```
```{r}
table(data2$P506)
```


#Variables independientes:


##Idioma: EL IDIOMA O LENGUA MATERNA CON LA QUE APRENDIÓ A HABLAR EN SU NIÑEZ
 
1. Quechua?
2. Aimara?
3. Ashaninka?
4. Awajun / Aguaruna?
5. Shipibo-Konibo?
6. Shawi / Chayahuita?
7. Matsigenka/Machiguenga?
8. Achuar?
9. Otra lengua indígena u originaria?
10. Castellano?
11.Portugués?
12. Inglés?
13.Otra lengua extranjera?
14. NO ESCUCHA/NI HABLA
15. LENGUA DE SEÑAS PERUANAS

```{r}
str(data2$P513A)
```
```{r}
table(data2$P513A)
```

```{r}
data2$P513A=as.factor(data2$P513A)
class(data2$P513A)
```


----------
# si tiene connexion a internet (cableado o en su casa)


```{r}
table(data$P602_10)
str(data$P602_10)
```
```{r}
data$P602_10= as.factor(data$P602_10)
str(data$P602_10)
```



# si tiene un celular con conexión a internet 


```{r}
table(data$P602_7)
str(data$P602_7)
```

```{r}
data$P602_7=as.factor(data$P602_7)
str(data$P602_7)
```




# Numero de personas que viven en el hogar

```{r}
str(data2$PERS_NRO)
```
```{r}
summary(data2$PERS_NRO)
```


# Bibliotecas:

1. Falta de tiempo?
2. No hay biblioteca escolar en la institución educativa?
3. La biblioteca escolar en la IE no está funcionando?
4. No le gusta leer/falta de interés?
5 Otro?

```{r}
table(data2$P517)
```

data2=data2[complete.cases(data2),]

```{r}
library(dplyr)
library(dplyr)
library(stats)
library(base)

data2 <- data2 %>%
  mutate(BIBLIOTECA = ifelse(P517 == 1 | P517 == 4 | P517 == 5, "Sí", "No"))
```


```{r}
table(data2$BIBLIOTECA)
```


```{r}
table(data2$P504_A)
```



# UBIGEO --> cap 500

```{r}
str(data2$P504_A)
```
```{r}
table(data2$P504_A)
```


# matriculado

1. Inicial
2. Primaria
3. Secundaria
4. Básica especial
5. Superior no universitaria
6. Superior universitaria
7. NS/NR
8. NO ESTÁ ASISTIENDO

```{r}
table(data2$P514_1)
```

```{r}
library(dplyr)
# Suponiendo que la variable se llama "nivel_educativo" en tu dataframe "data"

# Crear una nueva variable dicotómica
data2$P514_1 <- ifelse(data2$P514_1 %in% c("7", "8"), "No", "Sí")

```


```{r}
table(data2$P514_1)
```



### LECTURA 1


```{r}
lectura1 = data2 %>%
  select(P504_A, UBIGEO, BIBLIOTECA, P506, P513A, PERS_NRO, ESTRATOSOCIO, P514_1) %>%
  group_by(P504_A) %>%
  filter(P504_A >= 6)
```

```{r}
library(dplyr)

lectura1 <- lectura1 %>%
  rename(EDAD = P504_A) 
```

```{r}
lectura1 <- lectura1 %>%
  rename(IDIOMA= P513A) %>%
  rename(PRACTICA_LECTURA = P506) 
```

```{r}
lectura1 <- lectura1 %>%
  rename(MATRICULADO= P514_1)
```

```{r}
lectura1=lectura1[complete.cases(lectura1),]
```



### LECTURA 2

```{r}
lectura2 = data %>%
  select(UBIGEO, P602_10, P602_7) %>%
  group_by(UBIGEO)
```

```{r}
lectura2 <- lectura2 %>%
  rename(INTERNET= P602_10) %>%
  rename(INTERNET_CELULAR = P602_7)
```

#exportar bases
```{r}
export(lectura1, "practica_lectora.csv") 
export(lectura2, "internet_data.csv") 
```

